【裁判字號】    98,建,7
【裁判日期】    980625
【裁判案由】    給付物價調整補償款
【裁判全文】
臺灣板橋地方法院民事判決                 98年度建字第7號
原      告  宇晟機械工程股份有限公司
法定代理人  乙○○
訴訟代理人  陳麗雯律師
被      告  臺北縣中和市公所
法定代理人  甲○○
訴訟代理人  陳佳瑤律師
            鄭佑祥律師
上列當事人間請求給付物價調整補償款事件，經本院於民國98年
6月11日言詞辯論終結，判決如下：
    主  文
原告之訴及假執行之聲請均駁回。
訴訟費用由原告負擔。
    事實及理由
一、原告主張：
  (一)原告承攬被告之「中和市中和抽水站增建（統包）工程」（
    下稱系爭工程），雙方並於94年1 月間簽訂「中和市中和抽
    水站增建（統包）工程合約」（下稱系爭契約）。肇於工程
    期間國內營建物價劇烈變動，各項工程均受嚴重影響，承商
    虧損至鉅。此等價格變動，顯非締約時可得預料之情形，如
    仍以原契約效力拘束當事人，並承商產生不公平結果。是行
    政院公共工程委員會因而於93年5 月3 日頒佈「中央機關已
    訂工程因應國內營建物價變動之物價調整處理原則」規定各
    項工程應以行政院主計處公布之臺灣地區營造工程物價指數
    表內之總指數，就漲跌幅超過2.5%部分，辦理工程款調整，
    並以95年5 月5 日院授工企字第09500166031 號，延長前述
    物調原則適用期間至95年12月31日施作完成部分。
  (二)查系爭工程自94年1 月14日開始施工至95年10月6 日竣工，
    亦遭受前述國內營建物價劇烈變動之影，應有情事變更原則
    之適用，而應調整契約價格，方為公平。原告屢向被告請求
    ，被告均以沒有結餘或預算拒絕。爰依民法第227 條之2 規
    定，請求被告就漲跌幅超過2.5%部分，補償前述因不可歸責
    原告事由，且無法預見之物價上漲所受損害（計算方法詳如
    附件所載）等情。
  (三)併為聲明：被告應給付原告新臺幣（下同）1,092 萬2,767
    元，及自95年10月6 日起至清償日止，按年息5%計算之利息
    ；原告願供擔保，請准宣告假執行。
二、被告抗辯：被告已依約給付約定工程款完竣，原告對被告已
    無系爭工程款請求權。且依系爭合約第4 條第4 項約定：本
    契約採總價決標方式之統包辦理案件，經決標簽約後，乙方
    （即原告）除本條第1 至第6 款情形外，不得以任何理由要
    求增加契約價金等情，顯見兩造已明文排除物價指數調整之
    權利，並無民法第227 條之2 規定。加以施工期間物價波動
    為原告明知之風險，本應考量於投標價格內，豈得嗣後，再
    藉詞物價調整為由，要求增加工程款，即本件並無情事變更
    原則之適用。另有關原告所提出行政院相關函示，皆載明因
    物價波動，廠商要求調整工程款時，須機關原預算相關經費
    足敷支應，且應先辦理契約變更，加列物價調整耆數調整相
    關規定。惟本件被告實無任何經費可供支應調整款，且於完
    工前未辦理契約變更，原告自不得依前開行政院相關函示請
    求給付物價調整款等情。併為答辯聲明：如主文所示。
三、兩造不爭執之事項：
  (一)原告所提出工程契約書（詳原證1、被證1）形式為真正。
  (二)系爭工程於94年1 月14日開工，於95年10月6 日竣工，期間
    並無延緩工期情事等情，有竣工報告表（被證2） 附卷可佐
    。
  (三)原告所提出系爭工程估驗請款單（詳原證12）形式真正；其
    中所記載每期估驗直接工程費及間接工程費，核與附件記載
    相符等情。
  (四)原告所提附件：有關「估驗當月總指數」、「決標或議定當
    月總指數」，係對應附件三基期90年物價總指數表而來。有
    關「指數增 (減)率 」、「調整增 (減)金 額」，則根據行
    政院公共工程委員會所頒布處理原則中「計算方式」（詳原
    證2）為基準。
四、本件兩造之爭點在於：原告得否以系爭工程開工起至竣工止
    ，依行政院主計處公布之臺灣地區營造工程物價指數表內之
    總指數，漲跌幅超過2.5%為由，依民法第227 條之2 請求被
    告增加工程款之給付。
  (一)按民法第227 條之2 第1 項規定，契約成立後，情事變更，
    非當時所得預料，而依其原有效果顯失公平者，當事人得聲
    請法院增減其給付或變更其他原有之效果。該所謂情事變更
    ，非當時所得預料，依其原有效果顯失公平者，係指情事遽
    變，非契約成立當時所得預料，依一般觀念，認為如依其原
    有效果顯然有失公平而言（最高法院93年度台上字第2503號
    判決意旨參照）。
  (二)查原告於投標時就系爭工程採「總價決標之式之統包辦理案
    件」一節，既了然於心。且於契約第4 條就本契約價金調整
    設有專條，更於同條第4 款敘明：除同條第1 款（有關變更
    設計價金之調整）、第6 款（有關原告履約遇有：政府法令
    新增或變更。稅捐或規費之新增或變更。政府管制費率之變
    更。）之情形外，不得以任何理由要求增加契約價金。顯兩
    造於締約時已排除「得以物價波動」為價金調整依據。加以
    ，原告為專業廠商於投標時，本應依其專業考量工程所必須
    之材料數量，取得來源，併參考工程之工期長短後研判相關
    材料成本價格波動風險，而加計於投標總額中。系爭工程之
    工期，承前述，既無展延情事，本件應無原告於締約時估算
    基準錯誤，致無法預見物價波動之情存在。即物價變動，本
    屬自由經濟市場下一般發（承）包工程可得預見之風險，依
    物價上漲、下跌程度決定業主與承商獲利空間（即物價波動
    非當然導致承包商虧損，其亦可能因物價下跌導致獲取暴利
    ）。是以於契約當事人就「物價變動」已為排除適用特約之
    前提，兩造間顯就「物價波動」風險部分，為各自負擔之合
    意。契約當事人應就除工程本身發生變動（包含設計、工期
    ），因而導致前開風險預估失據，或有民法第227 條之2情
    事變更原則之適用外，承商並不得於嗣後再以市場變動與其
    預估差異甚巨，主張應適用情事變更原則。基上，本件原告
    並無法舉證系爭工程內容本身發生變動，致產生原告無法預
    料致低估物價漲幅之情事存在。則原告主張：因物價漲幅超
    過2.5%，其於締約時無法預料估算，應得適用民法第227 條
    之2 第1項 規定，為無理由，應予駁回。
  (三)另依卷附中央機關已訂約工程因應國內營建物價變動之物價
    調整處理原則第壹項一、固稱：「…無論原契約是否訂有物
    價調整規定，機關應同意以行政院主計處公布之臺灣地區營
    造工程物價指數表內之總指數，就漲跌幅超過2.5%部分，辦
    理工程款調整（含增加或扣減應給付之契約價金）。」。惟
    後段尚有「惟應先辦理契約變更，加列物價指數調整相關規
    定。」。查兩造對於系爭工程並未就「物價指數調整」部分
    辦理契約變更一節，既無爭執，則於契約未變更前提，基於
    契約自由之原則，並不得逕援引前段規定主張當事人應受拘
    束。即行政機關雖基訂有前述處理原則，惟並未否定「契約
    自由」原則，故以辦理契約變更為其先決要件，附此敘明。
    加以，本件被告非故意不遵循主管機關處理原則，乃肇於並
    無相關預算可供支應，故無法同意等情，有台北縣政府水利
    局96年11月6 日北水雨字第0960672705號函、內政部營建署
    97年2 月22日營署水字第0972903007號函（詳原證4） 各1
    份在卷可佐，併此敘明。
五、綜上，原告依民法第227 條之2 規定提起本訴，請求被告補
    償調整物價上漲所生損害之工程款及遲延利息，為無理由，
    應予駁回。原告之訴既經駁回，其假執行之聲請已失所附麗
    ，應併駁回。
結論：原告之訴為無理由，依民事訴訟法第78條，判決如主文。
中    華    民    國    98    年    6     月    25    日
                  民事第一庭    法  官  黃信滿
以上正本係照原本作成
如對本判決上訴，須於判決送達後20日內向本院提出上訴狀
中    華    民    國    98    年    6     月    25    日
                                書記官  林月蓉


司法院資訊處製作；財團法人民間司法改革基金會備份。
